臺北高等行政法院判決
　　　　　　　　　　　　　　　　　　 93年度訴字第02011號
　　　　　　　　　　　　　　　.
原　　　告　金豫電子股份有限公司
代　表　人　甲○○
訴訟代理人　郭登富　律師（兼送達代收人）
訴訟代理人　張秀瑜　律師
被　　　告　財政部臺灣省北區國稅局
代　表　人　許虞哲（局長）住同上
訴訟代理人　乙○○
上列當事人間因營業稅事件，原告不服財政部中華民國93年4月1
6日台財訴字第0920072091號訴願決定，提起行政訴訟。本院判
決如下：
    主  文
原告之訴駁回。
訴訟費用由原告負擔。
    事  實
壹、事實概要：
  一原告為受加值型及非加值型營業稅法（下稱營業稅法）規制
    之一般營業人，其為銷售行為時依法應開立統一發票予買受
    人。
  二臺北縣政府稅捐稽徵處事後查明，原告有下列違章行為，並
    生逃漏稅捐之結果，乃依法務部調查局台北市調查處（下稱
    台北市調處）於81年10月15日查獲而移交處理之承諾書與查
    扣證物為憑，而對原告作成以下之行政處分：
    (一)認定之違章事實內容：
      1.原告於80年7月至81年12月間共計9個稅捐週期內，曾多
        次銷售電子器材，收取價款計新台幣（下同）141,597,
        785元。
      2.但原告未依法開立統一發票予買受人，且在申報繳納營
        業稅捐時，未依法申報此等銷項稅額7,079,889元，違
        反營業稅法第32條、第35條及稅捐稽徵機關管理營利事
        業會計帳簿憑證辦法第21條之規定。
    (二)處分之規制性決定內容：
      1.補徵營業稅7,079,889元。
      2.按未依規定給與他人憑證經查明認定之總額處以5%之罰
        鍰7,079,889元（行為罰）。
      3.按所漏營業稅額處7倍罰鍰（漏稅罰）49,595,200元（
        計至百元止）。
  三原告不服上開核定而申請復查，第一次復查決定如下：
    (一)補徵營業稅7,079,889元部分維持。
    (二)按未依規定給與他人憑證經查明認定之總額處以5%之罰鍰
      7,079,889元（行為罰）部分撤銷。
    (三)漏稅罰部分改按所漏營業稅額處5倍罰鍰計35,399,400元
      （計至百元止）。
  四原告對上開復查決定不利於己之部分提起訴願，案經財政部
    90年5月29日台財訴字第0901352102號訴願決定，為以下之
    規制性決定：
    (一)補徵營業稅7,079,889元部分維持。
    (二)漏稅罰部分撤銷。
  五原告不服上開訴願決定本稅部分之規制性決定而提起行政訴
    訟，而罰鍰部分另由臺北縣政府稅捐稽徵處依前述訴願決定
    撤銷重核意旨，於90年7月24日以90北稅法字第110966號第
    二次復查決定，將原處分按所漏稅額由處5倍罰鍰計35,399,
    400元，改按所漏稅額處3倍罰鍰計21,239,600元。
  六原告不服上開裁罰決定而提起訴願，但遭駁回，於本稅部分
    提起行政訴訟時為訴之追加，案經本院以90年度訴字第5011
    號判決將訴願決定及原處分（復查決定）不利於原告部分均
    予撤銷，由被告詳查後，另為適法之處分，因營業稅自92年
    1月1日起由國稅局收回自徵，被告機關概括承受營業稅所有
    稽徵業務，是將本案移轉管轄到被告機關，案經被告機關重
    核結果如下：
    (一)認定之違章事實內容：
      1.原告於80年7月至81年12月間共計9個稅捐週期內，曾多
        次銷售電子器材，收取價款計新台幣（下同）114,444,
        785元。
        【註】：即上開核定之銷售額141,597,785元減重覆認
                列之7,883,000元與銷貨退回之19,270,000元
                之餘額。
      2.但原告未依法開立統一發票予買受人，且在申報繳納營
        業稅捐時，未依法申報此等銷項稅額5,722,239元，違
        反營業稅法第32條、第35條及稅捐稽徵機關管理營利事
        業會計帳簿憑證辦法第21條之規定。
    (二)處分之規制性決定內容：
      1.補徵營業稅5,722,239元。
      2.按所漏營業稅額處3倍罰鍰（漏稅罰）17,166,700元（
        計至百元止）。
  七原告不服上開第二次核定而申請復查，但復查結果維持原核
    定，原告提起訴願亦遭駁回，因此提起本件行政訴訟。
貳、兩造聲明：
  一原告聲明：
    求為判決撤銷原處分（復查決定）及訴願決定。
  二被告聲明：
    求為判決駁回原告之訴。
參、兩造之爭點：
  一原告主張之理由：
    (一)按「當事人主張事實，須負舉證責任，倘所提出之證據，
      不足為其主張事實之證明，自不能認其主張之事實為真實
      」，對此行政法院著有39年度判字第2號判例，可資參佐
      。惟查：
      1.本件原處分機關不論台北縣政府稅捐稽徵處或概括承受
        營業稅所有稽徵業務之財政部台灣省北區國稅局，指稱
        原告係核定應使用統一發票營業人，涉嫌於80年7月至
        81年12月期間銷售電子器材，收取價款計141,597,785
        元，未依法開立統一發票云云，所憑之證據僅有承諾書
        、報價單及開箱單等物，對於80年度及81年度各銷售金
        額、日期、銷售對象，並未具體舉證證明，尤其開箱單
        中許多買受人根本未曾支付款項，以及附卷各該營業人
        銷貨退回進貨退出或折讓證明單，所舉退貨或折讓之金
        額，完全未加審核。
      2.易言之，前述單據並非完全是原告之營收，報價單、開
        箱單等係報價予客戶，客戶或有議價，或有不接受，故
        而部分報價單上並無收款紀錄，即代表該筆交易並未成
        交，準此即自無漏稅情事，亦應予扣除。
      3.是渠所為行政處分及復查決定，均顯有重大瑕疵；訴願
        決定不察，遽予駁回，亦有重大違誤之處。
    (二)又者，本件原處分機關（台北縣政府稅捐稽徵處），及復
      查決定機關財政部台灣省北區國稅局依據法務部調查局台
      北市調查處查獲移送之證物，核算原告自80年7月至81年
      12月止，共逃漏營業稅計141,597,785元，惟：
      1.在上開期間，原告於依法申報營利事業所得稅時，80年
        度申報銷貨營業額2,279,698元，81年度申報銷貨營業
        額27,805,500元，有80年、81年度之營利事業所得稅申
        報書為憑，上開80、81年度營利事業所得稅申報書中，
        所分別載明之營業收入總額，均係原告前已按規定申報
        營業稅額後，依該營業稅加以核計之結果。
      2.本件原告既確已分別申報營業稅（80年度2,279,698元
        、81年度27,805,500元），故原處分機關未再依法核減
        ，所為行政處分確有嚴重疏忽及違法之處，其所為復查
        決定及原行政處分均漏未審酌，均應予撤銷，殆無疑異
        。
    (三)再者，依稅捐稽徵法第21條規定：「稅捐之核課期間，依
      左列規定：（一）依法應由納稅義務人申報繳納之稅捐，
      已在規定期間內申報，且無故意以詐欺或其他不正常方法
      逃漏稅捐者，其核課期間為5年。（二）依法應由納稅義
      務人實貼之印花稅，及應由稅捐稽徵機關依稅籍底冊或查
      得資料核定課徵之稅捐，其核課期間為5年。（三）未於
      規定期間內申報或故意以詐欺或其他不正當方法，逃漏稅
      捐者，其核課期間為7年。在前項核課期間內，經另發現
      應徵之稅捐者，仍應依法補徵或並予處罰，在核課期間內
      未經發現者，以後不得再補稅處罰。」卷查：
      1.本件原告係因公司員工向法務部調查局台北市調查處檢
        舉，該處除向各有關銀行調印訴願人之資金往來帳冊外
        ，並同時向原告總公司及台中、高雄等分公司或營業所
        等五個地點同步搜索，將所有營業及非營業之資料全部
        搜索一空，亂訂成冊，而未裝訂之資料亦未發還，致原
        告無帳目資料可供申報營業稅，已如前述。類此無從報
        稅之「期待不可能」事由，明顯與稅捐稽徵法第21條所
        述「故意以詐欺或其他不正當方法逃漏稅捐」等情，完
        全不符。
      2.何況原告在80年7月間成立後，整個80年度曾在法定期
        限內申報營業稅2,279,698元，81年度再申報27,805,50
        0元，此有中華民國80年度、81年度營利事業所得稅結
        算申報書可憑，是本件原告既已在規定期間申報，且無
        故意以詐欺或其他不正當方法逃漏稅捐，其核課期間依
        稅捐稽徵法第21條規定應為5年，足見本件之補徵營業
        稅及罰鍰處分，早已逾前述稅捐稽徵法第21條有關5年
        核課期間之規定，自不得再補稅處罰。
      3.原處分機關、復查決定機關及訴願決定機關不察，遽予
        補稅及裁罰，顯有適用法規不當之違法情事，應依法予
        以撤銷。
    (四)就前述原告之違反營業法案件，在　鈞院於91年7月31日
      以90年度訴字第5011號判決後，因當時之被告台北縣政府
      稅捐稽徵處未提起上訴，而早在91年8、9月間即已判決確
      定，有台北高等行政法院92年9月12日紀錄科通知書為證
      ，乃本件財政部台灣省北區國稅局重新核定之「營業稅繳
      款書」，在遲誤1年以上後，始於92年11月6日重新送達予
      原告，參諸前開稅捐稽徵法第21條及第22條之規定，本件
      自不得再核課或裁罰，已彰彰甚明。
    (五)應特別強調者，由於台北縣政府稅捐稽徵處及財政部台灣
      省北區國稅局本身對稅額之核定，有重大謬誤之處，先後
      歷經原處分機關，復查決定機關、訴願決定機關，其至台
      北高等行政法院予以撤銷，乃財政部台灣省北區國稅局在
      92年9月17日核定營業稅繳款書時，竟仍加計406,192元之
      行政救濟加計利息，行政機關未能依法行政，一再損害人
      民權益之作法，殊屬不當，凡此亟待　鈞院查明，依法撤
      銷不利於原告之行政處分、復查決定及訴願決定，以符法
      紀。
    (六)在罰鍰處分部分，按營業稅法第51條第3款固規定：「納
      稅義務人，有左列情形之一者，除追繳稅款外，按所漏稅
      額處1倍至10倍罰鍰，並得停止營業：一、．．．三、短
      報或漏報銷售額者」，惟查：
      1.本件原告係因人向法務部調查局台北市調查處檢舉，而
        遭資料全部搜索一空，亂訂成冊，而未裝訂之資料亦未
        發還，致原告無帳目資料可供申報營業稅，已如前述。
        類此無從報稅之情事，明顯與營業稅法第51條第3款所
        謂故意「短報或漏報銷售額者」，完全不同，原處分機
        關之行政處分、復查決定，仍據以改按漏稅額處三倍罰
        鍰即17,166,700元，顯違行政程序法第8條：「行政行
        為，應以誠實信用之方法為之，並應保護人民正當合理
        之信賴」及第9條：「行政機關就該管行政程序，應於
        當事人有利及不利之情形，一律注意」之規定。
      2.又法定代理人甲○○於公司未取得營利事業登記證前開
        始營業期間，亦遭查獲漏開統一發票，但經復查等，漏
        稅罰以漏稅1倍計罰，然本案卻以3倍處罰，亦有違行政
        平等、一致原則，顯失公允。
  二被告主張之理由：
    (一)補徵營業稅部分：
      1.按「營業人銷售貨物或勞務，應依本法營業人開立銷售
        憑證時限表規定之時限，開立統一發票交付買受人」、
        「營業人除本法另有規定外，不論有無銷售額，應以每
        2月為一期，於次期開始15日內，填具規定格式申報書
        ，檢附退抵稅款及其他有關文件，向主管稽徵機關申報
        銷售額、應納或溢付營業稅額。其有應納營業稅額者，
        應先向公庫繳納後，檢同繳納收據一併申報。」及「對
        外營業事項之發生，營利事業應於發生時．．．或給與
        他人原始憑證，如銷貨發票。」分別為營業稅法第32條
        、第35條及稅捐稽徵機關管理營利事業會計帳簿憑證辦
        法第21條所明定。
      2.本案原告係核定應使用統一發票營業人，涉嫌於80年7
        月至81年12月期間銷售電子器材，收取價款計141,597
        ,785 元，未依法開立統一發票，逃漏營業稅7,079,889
        元，違反營業稅法第32條、第35條及稅捐稽徵機關管理
        營利事業會計帳簿憑證辦法第21條規定，案經法務部調
        查局台北市調查處查得，取具承諾書、查扣證物等附案
        佐證，移由臺北縣政府稅捐稽徵處審理違章成立，乃核
        定補徵營業稅7,079,889元，並按未依規定給與他人憑
        證經查明認定之總額處以5%罰鍰（行為罰）7,079,889
        元，及按所漏營業稅額處7倍罰鍰（漏稅罰）49,559,20
        0元（計至百元止）。原告不服，申請復查，經復查決
        定，將行為罰部分撤銷，漏稅罰部分則改處5倍罰鍰，
        至補徵營業稅部分仍維持原核定；原告猶表不服，遂提
        起訴願，案經財政部90年5月29日台財訴字第090135210
        2號訴願決定，將原處分關於違反營業稅法罰鍰部分撤
        銷，補徵營業稅部分則駁回。原告不服，本稅部分提起
        行政訴訟，罰鍰部分另由臺北縣政府稅捐稽徵處依前述
        訴願決定撤銷重核意旨，於90年7月24日以90北稅法字
        第110966號復查決定，將原處分按所漏稅額處5倍罰鍰
        計35,399,400元，改按所漏稅額處3倍罰鍰計21,239,60
        0元，原告不服，提起訴願遭駁回，於本稅部分提起行
        政訴訟時為訴之追加，案經本院90年度訴字第5011號判
        決略以：「本件補徵營業稅部分，原告主張卷附證物第
        3號報價單等16筆，金額7,883,000元，與證物第18號銷
        貨彙總表所載81年9月份銷貨額61,431,525元係重複核
        課一節，經被告審查後亦認有重複核課之情事，被告已
        認諾原處分撤銷，由其另為適法之處分，經核本件僅屬
        稅捐之徵收，不涉及公益，且屬被告之權限，依前揭規
        定，本院應依被告之認諾，而為其敗訴之判決。．．．
        上開漏稅罰係依漏稅額之倍數處罰，而漏稅額之認定既
        應撤銷重查，已如前述，則其漏稅罰亦屬無可維持。又
        訴願決定均未予糾正，亦有未合。爰將訴願決定及原處
        分（復查決定）不利於原告部分均予撤銷，由被告詳查
        後，另為適法之處分。又原告迭稱證物編號18-1號係81
        年9月份之銷貨退回計19,270,000元，及其80年度已申
        報銷貨營業額2,279,698元、81年度已申報銷貨營業額
        27,805,500元，均應予扣減一節，案經撤銷，宜併予查
        明，以昭折服。」因營業稅自92年1月1日起由國稅局收
        回自徵，被告機關概括承受營業稅所有稽徵業務，是將
        本案移轉管轄到被告機關，案經被告機關重核結果准予
        自原核定營業額扣減扣證物第3號報價單等16筆，金額
        7,883,000元部分及銷貨退回金額19,270,000元部分，
        將應補徵營業稅額變更為5,722,239元，並無不合。
      3.原告主張80年度及81年度各銷售金額、日期、銷售對象
        ，並未具體舉證證明，尤其開箱單中許多買受人根本未
        曾支付款項，以及附卷各該營業人銷貨退回進貨退出或
        折讓證明單，所舉退貨或折讓之金額，完全未加審核一
        節，經查銷貨退回進貨退出或折讓證明單部分，業經被
        告機關審核在案，業如前述，至原告所提買受人根本未
        曾支付款項部分，核屬原告與買受人間之債權催收關係
        ，核與本件原告應依法開立統一發票，繳納稅捐之義務
        無涉，原告主張，不足為採。
      4.原告主張核定之營業額應再核減其已申報80年度及81
        年度營業額一節，經查：
        (1)80年度部分：
          本案80年度營業額之計算係依查扣證物第1號（台
            中分公司武檯收入102,374元）及第2號（台中分公
            司文檯收入702,213元及武檯收入17,407,177元）
            加總而得。
          而張詹美雅（係原告之實際負責人之一）於81年11
            月10日於法務部調查局台北市調查處製作之調查筆
            錄中，坦承上述營收均未開立發票，上述筆錄係經
            由張詹美雅於詳視查扣證物後作答。
          是原告主張扣減80年度申報開立發票之營業額2,27
            9,698元乙節，核不足採。
        (2)81年度部分：
          另81年度營業額之計算係依查扣證物第3號（報價
            單合計16,501,890元）、第4號（報價單合計22,56
            4,802元）、第18號（81年9月份銷貨彙總表合計
            61,431,525元）、第11號（81年9月份報價單合計
            8,448,104元）及第1號（台中分公司文檯收入1,32
            8,138元及武檯收入13,111,562元）加總而得。
          依詹美雅之調查筆錄內容，坦承查扣證物第3號及
            第4號為原告銷售紀錄，只開立部分發票；查扣證
            物第11號係原告81年度開箱收入，只有部分開立發
            票，餘證物均未依法開立發票。
          惟原告未就其已開立發票部分提供具體事證供核，
            尚難就原告所提供之81年度營利事業所得稅申報書
            所載開立發票之營業額認定係為查扣證物第3號、
            第4號及第11號之開立發票部分，是原告主張扣減
            81年度申報營業額27,805,500元一節，亦不足採。
      5.至原告主張其既已在規定期間申報，且無故意以詐欺或
        其他不正當方法逃漏稅捐，其核課期間依稅捐稽徵法第
        21條規定應為5年，本件之補徵營業稅及罰鍰處分，早
        已逾前述稅捐稽徵法第21條有關5年核課期間之規定，
        自不得再補稅處罰及原告之違反營業法案件，在台北高
        等行政法院於91年7月31日以90年度訴字第5011號判決
        後，因當時之被告台北縣政府稅捐稽徵處未提起上訴，
        而早在91年8、9月間即已判決確定，本件財政部台灣省
        北區國稅局重新核定之「營業稅繳款書」，在遲誤1年
        以上後，始於92年11月6日重新送達予原告，參諸前開
        稅捐稽徵法第21條及第22條之規定，本件自不得再核課
        或裁罰等語，經查本件原處分為臺北縣稅捐稽徵處82
        年12月11日82北縣稅法裁字第04276號，並未逾核課期
        間，又依本院90年度訴字第5011號判決意旨，係撤銷訴
        願決定及原處分（復查決定）部分，原處分並未撤銷，
        是並不影響本件核課期間之計算。
      6.至原告主張加計406,192元之行政救濟加計利息，損害
        人民權益等語，經查本件行政救濟程序尚未終結，原行
        政救濟加計利息尚不發生效力，被告機關已於92年11月
        19日以北區國稅法一字第0920029366號函通知原告，併
        予陳明。
    (二)罰鍰部分：
      1.按「納稅義務人違反本法或稅法之規定，適用裁處時之
        法律。但裁處前之法律有利於納稅義務人者，適用最有
        利於納稅義務人之法律。」及「納稅義務人，有左列情
        形之一者，除追繳稅款外，按所漏稅額處5倍至20倍罰
        鍰，並得停止其營業：一、．．．三、短報或漏報銷售
        額者。」暨「納稅義務人，有左列情形之一者，除追繳
        稅款外，按所漏稅額處1倍至10倍罰鍰，並得停止其營
        業：一、．．．三、短報或漏報銷售額者。」分別為稅
        捐稽徵法第48條之3及行為時營業稅法第51條第3款暨84
        年8月2日修正公布之營業稅法第51條第3款所明定。次
        按「85年7月30日修正公布之稅捐稽徵法第48條之3規定
        「納稅義務人違反本法或稅法之規定，適用裁處時之法
        律。但裁處前之法律有利於納稅義務人者，適用最有利
        於納稅義務人之法律」，上開法條所稱之『裁處』，依
        修正理由說明，包括訴願、再訴願及行政訴訟之決定或
        判決。準此，稅捐稽徵法第48條之3修正公布生效時仍
        在復查、訴願、再訴願及行政訴訟中，尚未裁罰確定之
        案件均有該條之適用。」亦經財政部85年8月2日台財稅
        第851912487號函釋在案。
      2.本件原告經核定應使用統一發票，惟於80年7月至81年1
        2月期間銷售電子器材，未依法開立統一發票逃漏營業
        稅，違反營業稅法第32條、第35條及稅捐稽徵機關管理
        營利事業會計帳簿憑證辦法第21條規定，案經法務部調
        查局台北市調查處於81年10月15日查獲，取具承諾書、
        查扣證物等附案佐證，違章事證明確，原臺北縣政府稅
        捐稽徵處按漏稅額裁處3倍罰鍰，並無不合，又本件經
        依行政訴訟撤銷意旨及查扣帳證重核情形，已變更按所
        漏稅額5,722,239元，裁處3倍罰鍰計17,166,100元（計
        至百元止），亦無不合。
      3.至原告主張其法定代理人甲○○於公司未取得營利事業
        登記前開始營業期間，亦遭查獲漏開統一發票，但以漏
        稅1倍計罰，然本案卻以3倍處罰，有違行政公平、一致
        原則，經查原告主張之另案與本案之違章情節有異，是
        原告主張以一致性處理，核無足採，併予陳明。
    理  由
壹、程序方面：
    本案原告起訴時被告機關代表人為林吉昌；然在訴訟繫屬中
    ，變更為許虞哲，並由許虞哲聲明承受訴訟，此有許虞哲提
    出訴訟承受狀及行政院93年7月30日院授人力字第093006345
    3號令為憑，應堪信為真實，是其聲明承受訴訟，核無不合
    ，應予准許。
貳、兩造爭執之要點：
  一針對原告自80年7月起至81年12月止共計9個稅捐週期內有關
    營業稅額之認定。因為原告有隱匿銷貨事實而被查獲（此點
    亦為原告所不否認，只不過隱匿之銷貨金額有爭議），所以
    被告機關乃依查得之帳簿資料，而最後核定原告有以下漏報
    之銷項金額，分別為：
    (一)80年間3個稅捐週期漏報銷售金額共計18,211,764元。其
      細項如下（均為加項）：
      1.其中依本案查扣證物第1號帳證查得之漏報銷售金額為
        102,374元。
      2.其中依本案查扣證物第2號帳證（台中分公司文檯收入
        ）查得之漏報銷售金額為702,213元。
      3.其中依本案查扣證物第2號帳證（台中分公司武檯收入
        ）查得之漏報銷售金額為17,407,177元。
    (二)80年間3個稅捐週期漏報銷售金額共計96,233,021元。其
      細項如下（加、減項均有）：
      1.加項部分：
        (1)其中依本案查扣證物第3號帳證查得之漏報銷售金額
          為16,501,890元。
        (2)其中依本案查扣證物第18號帳證查得之漏報銷售金額
          為61,431,525元。
        (3)其中依本案查扣證物第4號帳證查得之漏報銷售金額
          為22,564,802元。
        (4)其中依本案查扣證物第11號帳證查得之漏報銷售金額
          為8,448,104元。
        (5)其中依本案查扣證物第1號帳證（台中分公司文檯收
          入）查得之漏報銷售金額為1,328,138元。
        (6)其中依本案查扣證物第1號帳證（台中分公司武檯收
          入）查得之漏報銷售金額為13,111,562元。
      2.減項部分：
        (1)上開本案查扣證物第3號帳證與第18號帳證間有重複
          記載之銷售金額7,883,000元，應予剔除。
        (2)其中本案查扣證物第18-1號所載原告公司81年9月分
          之銷貨退回19,270,000元既屬真正，應自銷項金額中
          扣除。
  二以上漏報營業稅之銷項收入共計114,444,785元，逃漏營業
    稅共計5,722,239元，被告機關因此為以下之補稅及裁罰處
    分：
    (一)本稅部分：補徵營業稅5,722,239元。
    (二)漏稅罰部分：依營業稅法第51條第3款之規定，按所漏稅
      額處以3倍之罰鍰計17,166,100元。
  三原告則對上開行政處分之合法性提出以下之爭議：
    (一)本稅部分：
      1.被告機關不能單憑上開帳證資料即行認定帳證上所載之
        內容均有對應之銷售行為存在，因為很多單據上記載之
        買受人尚未付款，或者根本不曾締約成功以致沒有銷售
        事實存在。
      2.被告機關未對原告提出之銷貨退回事實為調查，以致未
        將銷貨退回金額扣除。
      3.某些事實原告無法舉證，是因為證據資料被法務部調查
        局台北市調查處搜索取走，不可歸責於原告，故應由被
        告機關依職權調查。
      4.被告機關輕易採信張詹美雅在調查階段之證詞而為不利
        原告之認定，其認定事實顯有「採證有誤，違反經驗法
        則」之違法。
      5.原告並無故意逃漏稅捐之行為，依稅捐稽徵法第21條之
        規定，核課期間為5年。而被告機關重新核定之「營業
        稅繳款書」於92年11月6日方送達，本案之核課期間已
        屆至，被告機關不得再對原告為補稅處分。
    (二)裁罰部分：
      除了上開本稅認定有誤及核課期間已屆至外，原告復另行
      主張：
      1.原告沒有短漏報銷售稅額之事實。
      2.原告代表人在原告公司未取得營利事業登記證前開始之
        營業行為僅處以1倍之罰鍰，但本案卻處以三倍之罰款
        ，有違平等原則。
參、本院之判斷：
  一本稅部分：
    (一)有關稅捐法制基本建制原則之說明：
      1.按貫穿整個稅捐法制之三大基本建制原則，分別為「稅
        捐法定原則」（此為「形式正義」在稅法的表現）、「
        量能課稅原則」（從憲法上之「平等權」導出，而為「
        實質正義」在稅法的表現）、「稽徵經濟原則」（此為
        「稅捐行政目標」在稅法的表現）。
      2.而稅捐法上之三大建制原則，不管在立法之層次或司法
        之層次，均會有衝突之現象產生。其中司法層次上之衝
        突，存在於「稅捐法定原則」與「量能課稅原則」之間
        。而立法層次上之衝突則存在於「量能課稅原則」與「
        稽徵經濟原則」間，其間之利益權衡應符合憲法第23條
        所定「比例原則」之要求。
        (1)固然「量能課稅原則」是稅捐法制的最高理想，但是
          如果將這個理想「絕對化」，鑑於稅捐案件具有大量
          行政之特質，而與稅基計算有關之證據資料大部分又
          掌握在納稅義務人手中，不僅稽徵機關之規模勢必擴
          大到不合經濟效益之地步，整個稅制中也將存有太多
          之漏稅黑洞。結果反而倒過來威脅到「量能課稅原則
          」之基礎「平等原則」。因此稅捐法制上「稽徵經濟
          原則」之重要性也難以忽視，此一法理而經常在立法
          層次上與「量能課稅原則」所揭露之價值相對抗。
        (2)不過即使法律之具體規定內容是要求「量能課稅原則
          」對「稽徵經濟原則」做退讓時，這樣的退讓也必須
          是有限度的。其限度之邊界則由憲法第23條所定之「
          比例原則」來決定，不能造成目的利益與手段利益失
          衡的現象。
    (二)現行營業稅法制架構之說明：
      1.按在加值型營業稅制下，是以營業人在其營業活動中為
        貨物或勞務所創造之加值金額據為課稅基礎。
      2.而且此等加值稅額之名目納稅義務人與實質稅捐負擔人
        並不一致，其名目納稅義務人為該營業人，而實質稅捐
        負擔人則為向其購買該貨物或勞務之買受人（可能為營
        業人也可能為消費者）。
      3.而為了如實反映營業人就其產銷階段所創造之加值金額
        ，應代國家向後手買受人收取之營業稅負金額，在稽徵
        技術上乃是用「銷項稅額」減除「進項稅額」，以其餘
        額作為該營業人對國家應繳納之營業稅額。
      4.是以有關進項稅額部分，事實上就是該營業人已繳納予
        前手營業人之營業稅，只不過在此階段，前手營業人為
        名目納稅義務人，該營業人則為實質稅捐負擔人。
      5.正因為該營業人對同一貨物或勞務之前階段產銷活動中
        已實質負擔稅額，並由前手營業人代為繳納。即使其在
        本階段產銷活動中又將已往實質負擔之稅額轉嫁予後手
        買受人，但因為該筆稅額已由前手繳納予國家，該營業
        人不須再為繳納。
    (三)在此法制架構下，原則上銷項稅額之證明屬稅捐稽徵機關
      負舉證責任（即「客觀證明責任」，其意義為：當待證事
      實在依職權調查後仍處於真偽不明之情況下，何人應負該
      待證事實真偽不明所生之不利益）。而進項稅額則因在計
      算營業人實際應納稅額時，列為計算之減項，屬稅捐債務
      之消滅事實，所以應由主張扣抵之納稅義務人負舉證責任
      。
    (四)從而本案從靜態之舉證責任配置言之，應由被告機關證明
      原告確有漏報之銷項稅額。
    (五)不過靜態的舉證責任配置一旦在個案之動態舉證過程中實
      踐時，即會基於「量能課稅原則」與「稽徵經濟原則」間
      之利益權衡，而延伸出「推計課稅」之要求（現行加值型
      及非加值型營業稅法第43條與所得稅法第83條第3項參照
      ）。此時須進一步加以說明者為：
      1.「推計課稅」在稅捐法制上之所以被接受，乃是因為「
        納稅義務人未盡稅法所要求之誠實申報與帳證保存義務
        ，以致使企業營業活動中所形成之稅基事實無法忠實客
        觀呈現」，所以基於稽徵經濟之考慮，降低被告機關對
        待證事實之證明程度。
      2.而其法律效果則為，在客觀證明責任不改變之情況下，
        以法律之明文來「弱化」稅捐稽徵機關對待證事實之證
        明高度。
      3.因此推計課稅必須要有（適格）法規範之明文，而且容
        許受推計之對象以「反證」（而非本證）推翻推計之結
        果。
      4.此外「推計課稅」法規範之適用結果也因此會構成法院
        或稅捐稽徵機關職權義務之限制。
    (六)在本案中，原告自己違法隱匿銷售事實，並漏報銷售額在
      先，則依現行加值型及非加值型營業稅法第43條第1項第4
      款之規定，被告機關因此得依查得之資料進行「推計課稅
      」。如果原告認為上開查得之資料不能精準反應出其實際
      銷售狀態，自應由其舉「反證」以推翻上開待證事實。不
      能一味以被告機關未盡職權調查義務為由，而謂原處分之
      稅基事實認定有違法。
    (七)事實上被告機關已明確指出上開推計過程與不採原告辯解
      之理由，其對待證事實依推計弱化後證明度要求所為證明
      ，已足使本院對待證事實之真實性形成確信。而原告所提
      出之各項爭點均不足以推翻本院已獲致之心證。茲說明如
      下：
      1.按上開漏報銷售金額之認定，被告機關是以帳證佐以原
        告被搜索當時之實際負責人張詹美雅之證詞內容為憑。
        原告雖然爭執張詹美雅證詞內容之真實性，而主張其中
        有部分帳載資料已有實際開立統一發票並申報銷售額。
        但本案中即使沒有張詹美雅之證詞，仍然有客觀上極具
        公信力之帳證書證存在，如果原告主張帳證記載與實情
        （即真實之銷售情形）不符，不能採為「推計」基礎，
        則應提出具體反證，證明帳證中哪幾筆交易已開立統一
        發票（二者間必須有一對一之對應關係存在），不然鑑
        於原告漏開統一發票逃漏營業稅之前階段行為，被告機
        關依帳證為推計實屬合理。
      2.有關原告主張，被告機關未對其提出之銷貨退回事實為
        調查一節，核與事實不符，上開81年9月間之退銷事實
        已經被告機關認定屬實，並在計算81年度銷售額時列為
        減項，已如上述。
      3.至於原告謂其無法舉證是因為「被搜索以致帳證不齊」
        一節，本院認為，設帳本為原告作為營業人基於稽徵經
        濟原則，依稅法之明文所應負擔之協力義務。如果其帳
        證完整，即使資料被搜索，仍有可能提出符合帳載內容
        之合理說明。而且若原告真有舉證之必要，應向被告機
        關申請閱覽證物，再為說明，不能倒過來要求被告機關
        去主動查證，原告此等主張顯然違背稅捐法制上課予納
        稅義務人協力義務之「稽徵經濟」法理。
    (八)至於本案有關核課期間之課題，原告雖有在每一稅捐週期
      申報營業稅，但是以漏報銷售額來逃漏其實際應繳之應納
      稅額。當然有逃漏稅捐之故意存在，依稅捐稽徵法第21條
      之規定，其核課期間為7年。且本件核課處分早於82年間
      已作成，因此並無核課期間經過之問題。
      【註】：現行司法實務上，稅捐案件如果須撤銷原處分，
              又多僅撤銷至復查決定，而保留初核處分，其中
              一個理由即是為了核課期間之考慮。本案之本院
              前審確定判決亦是如此處理。
              不過其實從學理上討論，只要第一次原處分已在
              稅捐稽徵法第21條之核課期間內作成，則在全部
              行政爭訟沒有結束前，均無核課期間是否屆至之
              問題。
  二裁罰部分：
    (一)此部分爭點所涉及之基本法理（原告雖無爭議，但有必要
      先予確定）：
      1.按本稅稅捐客體之有無及其稅基量化課題固然可以依法
        為推計，但在行政秩序罰之部分是否也可以有推計原則
        之適用，則在學理上不無爭議。
      2.本來漏稅違章罰涉及對人民之處罰，因此其違章構成要
        件事實自然應由稅捐稽徵機關負擔「客觀證明責任」。
        其原因乃出在罰鍰是具有懲罰作用，對人民基本權之侵
        犯程度比較嚴重，故應由國家證明違章行為之存在。
      3.而以上之「客觀證明責任」之踐行，得否以「推計」方
        式，弱化稅捐稽徵機關對待證事實之證明強度。雖如上
        述，在學說上多所爭議，但過去實務上一向承認課處罰
        鍰之構成要件事實，得以「推計」之方法行之。
      4.目前比較值得採行之折衷見解則認為：有關稅捐處罰要
        求之證明度是要到達「完全確信」之程度，換言之，有
        關「處罰是否成立」之待證事實（即「稅捐客體」之有
        無）不在推計範圍內。但是處罰成立事實得以確認後，
        有關應受處罰程度之事實（即「稅捐客體之量化」）則
        應容計推計估算（相關見解參閱吳東都著「行政法院關
        於舉證責任判決之回顧與展望」一文第17頁，刊登於台
        灣本土法學雜誌34期，2002年5月出版）。
    (二)而本案原告漏稅之事實既然已可明確認定，據為計算其漏
      稅額基礎之稅基量化，依上開理由，應可採取推計之手段
      為之，從而本案原告有「違章漏稅行為，並生逃漏稅捐之
      結果」自堪認定屬實。被告機關自得依加值型及非加值型
      營業稅法第51條第5款之規定課予漏稅罰。
    (三)至於裁罰法律效果部分之決定，則被告機關享有自由裁量
      之權限，只要其裁量沒有裁量怠惰、裁量逾越或裁量濫用
      等違法情事，即非法院所得審查者。而以上違法情事應由
      原告提出具體主張，以供本院為審查。
    (四)而原告主張上開裁量有違法情事，無非謂本案有「裁量濫
      用」情事，因為同樣的「漏開統一發票漏報銷售」違章行
      為，原告公司在未取得營利事業登記證以前之違章行為歸
      由當時之代表人甲○○負漏稅違章責任，但僅處以1倍之
      罰鍰。本案卻處以3倍之罰鍰，二者相比較，本案之裁罰
      處分顯然違反「平等原則」云云。但查：
      1.所謂「平等原則」者，在執法之層面上，乃是指相同之
        事務應為相同之處理，所以在執法層面主張「平等原則
        」者，首應舉出「與待處理案件事實特徵相符（「相符
        與否」，是從法規範之意旨為判斷）」之先例事實，法
        院方能進行比較判斷。
      2.而原告所引之先例事實，其從輕裁罰乃是因為違章行為
        發生在營業之初，主管機關認為違章者可能是因為不知
        加值型及非加值型營業稅法對營業人所課予之稅捐繳納
        義務，所以在「稅務違章案件裁罰金額或倍數參考表」
        中明定初犯者從輕處罰，但再犯或三犯者即行加重至與
        一般違章相同之處罰標準。但本案原告則是在營利事業
        登記完成後繼續為違章行為，情節較重，二者不能等同
        論之。故本案沒有平等原則適用之餘地。
      3.甚至嚴格言之，上開對甲○○之裁罰本身即有違法之處
        ，因為原告公司從辦理營利事業登記以前至取得營利事
        業登記以後，漏報銷售額之行為持續進行，而於81年10
        日間一次被查獲，此時可見原告公司自始即有逃漏稅捐
        之明確故意存在，因此對甲○○負責之違章行為處罰，
        實應比照對原告之處罰倍數，方屬合理。
      4.而「平等原則」本身亦否認人民有主張「不法平等」之
        權利。換言之，如果行政先例是錯誤的，正確的作法是
        要求其立即改正，而不能要求行政機關基於「平等原則
        」而繼續其錯誤之作為。因此本案中原告亦不能因此要
        求比照對甲○○之裁罰倍數課罰。
肆、綜上所述，本件原補稅及裁罰處分均無違法，訴願決定予以
    維持亦無違誤，原告訴請撤銷於法無據，應予駁回。原告徒
    執前詞，訴請撤銷，為無理由，應予駁回。
據上論結，本件原告之訴為無理由，爰依行政訴訟法第98條第3
項前段，判決如主文。
中　　華　　民　　國　　94　　年　 　5　　月　 25  　 日
                        第五庭審判長  法  官  張瓊文
                                      法  官  黃清光
                                      法  官  帥嘉寶
上為正本係照原本作成。
如不服本判決，應於送達後20日內，向本院提出上訴狀並表明上
訴理由，如於本判決宣示後送達前提起上訴者，應於判決送達後
20日內補提上訴理由書（須按他造人數附繕本）。
中　　華　　民　　國　　94　　年　 　5　　月　 25  　 日
         　　　　　　　    　         書記官  蘇亞珍
